臺灣高等法院民事判決　　　　　　　　 94年度再易字第148號
再審原告　　　甲○○
再審被告　　　台北汽車客運股份有限公司
法定代理人　　顏惠忠
上列當事人間因侵權行為損害賠償事件，再審原告對於中華民國
94年10月18日本院94年度上易字第 576號確定判決，提起再審之
訴，本院判決如下：
  主  文
再審之訴駁回。
再審訴訟費用由再審原告負擔。
  事實及理由
一、本件再審原告起訴主張：本院94年度上易字第 576號確定判
    決（下稱原確定判決）認定訴外人楊正義於民國（下同）93
    年6月28日晚上9時許，酒醉且在駕照遭吊扣期間無照駕駛再
    審原告所有之車號7E -8176號自用小貨車，並闖越紅燈，因
    而撞擊李春煌所駕駛之台北汽車客運股份有限公司（下稱再
    審被告）所有車牌號碼2U-229營業大客車，致李春煌受傷及
    再審被告所有之上開車輛受有損害，而再審原告於事前並無
    要求楊正義出示駕照，亦未就楊正義有無駕照或駕照有無被
    吊扣為詢問，更未提出任何證據證明其無過失，依侵權行為
    法則，自應與楊正義連帶負損害賠償責任。惟最高法院67年
    台上字第2111號判例意旨明白指出車輛之出借人須明知借用
    人無駕駛執照或遭吊扣等類此情形，卻仍將車輛出借，方能
    推定其有過失責任，然再審原告並非明知楊正義已遭吊扣或
    吊銷駕駛執照，亦無道路交通管理處罰條例第28條所謂「聽
    任」同法第21條第1款至第7款之人駕車之情形，則原確定判
    決恣意推定再審原告因違反保護他人法律而有過失，應與楊
    正義負連帶賠償責任等情，於適用法規及證據法則，顯有錯
    誤。又再審原告並非明知楊正義係無照駕駛，亦不知其是否
    遭吊扣或吊銷駕駛執照，再審被告既主張再審原告明知楊正
    義係無照駕駛云云，依最高法院68年台上字第1081號判例及
    94年度台上字第1328號判決意旨，自應由其負舉證責任，詎
    原確定判決竟認應由再審原告負該項責任，顯有違上揭裁判
    意旨，亦有適用法規錯誤之再審事由。另楊正義取走再審原
    告之貨車鑰匙時，再審原告仍在睡覺，根本無法檢查楊正義
    之駕照，自難認再審原告有何過失，且縱再審原告未檢查楊
    正義之駕照，亦與楊正義酒後駕車肇事並無因果關係。從而
    原確定判決既有上述民事訴訟法第496條第1項第1款「適用
    法規顯有錯誤」之再審事由，再審原告為此提起本件再審之
    訴，求為將原確定判決不利於再審原告部分廢棄，並駁回再
    審被告在前訴訟程序第二審上訴之判決。
二、本件應審究者為原確定判決是否有民事訴訟法第496條第1項
    第1款規定之再審事由？
    (一)按違反保護他人之法律，致生損害於他人者，負賠償責任
      。但能證明其行為無過失者，不在此限，民法第184條第2
      項定有明文。又汽車所有人，僱用或聽任同法第21條第 1
      款至第 7款之人駕車者，除依第21條之規定處罰外，並得
      吊扣其汽車牌照三個月，道路交通管理處罰條例第28條亦
      有明文；而該法第21條第 7款即規定汽車駕駛人於駕駛執
      照吊扣期間駕車者， 應處新台幣6,000元以上1萬2,000元
      以下罰鍰，並當場禁止其駕駛及扣留其車輛牌照。核其立
      法目的，乃為汽車係一高度危險之交通工具，駕駛執照經
      吊扣之人可能因其交通安全規則之認識與駕駛技術均未符
      標準，駕駛車輛極可能發生事故，法律為維護道路交通及
      人身安全，故前開道路交通管理處罰條例之設立，其屬保
      護他人之法律，至為明確。查楊正義於本事故發生前，即
      因酒醉駕車遭吊扣駕照，此為楊正義所自認（前訴訟程序
      第一審卷第43頁），而再審原告亦自承：「車是我借他開
      ．．．」（前訴訟程序第一審調字卷第43頁調解程序筆錄
      ），楊正義又稱：「問：車子是你向甲○○借得嗎？．．
      ．答：是的，．．．我是為了處理一些事情才向他借車的
      。」（前訴訟程序第一審卷第14頁），則原確定判決認再
      審原告將車輛借與已遭吊扣駕照之楊正義駕駛使用，自違
      反上開道路交通管理處罰條例相關條文，應推定有過失，
      而命再審原告與楊正義對再審被告負連帶之賠償責任。雖
      再審原告主張須於再審原告「明知」楊正義駕駛執照遭吊
      扣之情形下，如仍將車輛出借，方能推定其有過失責任云
      云，惟道路交通管理處罰條例第28條係明定汽車所有人達
      「聽任」程度即可依該條處罰，毋須至「明知」之情形，
      而最高法院67年台上字第2111號判例意旨固謂「上訴人明
      知加害人張某未領有駕駛執照，仍將該小客車交其駕駛，
      顯違道路交通管理處罰條例第21條第1項第1款、第28條之
      規定，亦即違反保護他人之法律，應推定其有過失。」，
      惟參其意旨乃指汽車所有人於「聽任」第21條第1項第1款
      至第 7款之人駕車，即有加以處罰之必要，倘有「明知」
      之情形，固勿庸置疑，應依上開規定處理，惟或其因可得
      知而疏未注意駕駛人無駕照，抑駕照已遭吊扣而將車輛交
      其駕駛，仍難謂無違反前開條例第28條「聽任」之情事，
      此併觀最高法院92年度台上字第2565號及本院87年度訴字
      第35 2號判決意旨，即悉其詳，從而再審原告執此為再審
      事由，核屬誤會，殊非有理。
    (二)再審原告另主張再審被告既指其明知楊正義係無照駕駛，
      則依最高法院68年台上字第1081號判例及94年度台上字第
      1328號判決意旨，自應由再審被告負舉證責任，而原確定
      判決卻誤認該項責任之歸屬，顯具適用法規錯誤之再審事
      由云云。惟按於一般情形之舉證分配責任固應依上揭裁判
      意旨為之，然民法第184條第2項本身即為舉證責任轉換之
      規定，須由加害人負擔其無過失之舉證證明責任（最高法
      院80年度台上字第1462號判決意旨併參照）。查本件再審
      原告既聽任駕駛執照業經吊扣之楊正義駕駛其所有之車輛
      ，已違反道路交通管理處罰條例第28條屬於保護他人法律
      之規定，並致生損害於他人者，自應推定為有過失而須負
      賠償責任，是再審原告如欲主張其對此事並無過失，亦應
      由其舉證，從而原確定判決認應由再審原告就其無過失負
      舉證之責，用法並無違誤，亦未有民事訴訟法第496條第1
      項適用法規顯有錯誤之再審事由。
    (三)按民事訴訟法第496條第1項第 1款所謂適用法規顯有錯誤
      ，係指確定判決所適用之法規，顯然不合於法律規定，或
      與司法院現尚有效及大法官會議之解釋，或最高法院現尚
      有效之判例顯有違反，或消極的不適用法規，顯然影響裁
      判者而言，並不包括判決理由矛盾、理由不備、取捨證據
      及認定事實錯誤之情形在內（最高法院92年度台上字第32
      0號判決、63年台上字第880號判例要旨參照）。又適用法
      規顯有錯誤之情形，其內容固應包括消極的不適用法規及
      積極適用法規錯誤兩種情形在內，惟事實審法院認定事實
      錯誤、調查證據欠周或判決理由不備之問題，當事人雖得
      於判決確定前，據為提起上訴之理由，究與適用法規顯有
      錯誤之情形有間，不得據以提起再審之訴（同院80年度台
      再字第64號判決意旨參照）。查再審原告復主張楊正義取
      走貨車鑰匙時，再審原告仍在睡覺，根本無法檢查楊正義
      之駕照，自難認再審原告有何過失，且縱再審原告未檢查
      楊正義之駕照，亦與楊正義酒後駕車肇事並無因果關係云
      云，經查依再審原告提出之證據方法，僅為楊正義於原審
      之陳述（證六參照），惟觀諸再審原告自始即未為前開抗
      辯，嗣因確定判決認「被上訴人甲○○事前並無要求楊正
      義出示駕照，亦未就楊正義有無駕照或駕照有無被吊扣為
      詢問，更未提出任何證據證明其無過失，依前揭法條規定
      及說明，自應與被上訴人楊正義連帶負損害賠償責任」，
      再審原告始為前述抗辯，姑不論其證據力薄弱，難能遽信
      外，即揆諸前開判例意旨，再審原告當時是否正在睡覺乃
      屬事實問題，即不屬民事訴訟法第496條第1項第1款所指
      適用法規顯有錯誤之範疇，再審原告以之為再審事由，顯
      為無據。故再審原告謂有無檢查楊正義之駕駛執照與其酒
      後駕車肇事並無因果關係，亦無足採。
三、按再審之訴顯無再審理由者，得不經言詞辯論，以判決駁回
    之，民事訴訟法第502條第2項定有明文。綜上所述，本件再
    審原告以原確定判決有民事訴訟法第496條第1項第1款之再
    審事由，提起再審之訴，顯無再審理由，爰不經言詞辯論，
    逕以判決駁回之。
據上論結，本件再審之訴為無理由，爰依民事訴訟法第502條第2
項、第78條，判決如主文。
中　　華　　民　　國　　94　　年　　12　　月　　29　　日
                  民事第十五庭審判長法　官　許正順
                                    法  官  張  蘭
                                    法　官　鍾任賜
正本係照原本作成。
不得上訴。
中　　華　　民　　國　　95　　年　　1 　　月　　3 　　日
　　　　　　　　　　　　　　　　　　書記官　鐘秀娥
